臺灣高等法院臺中分院民事判決　94年度重上字第119號
上　訴　人　丙○○
視同上訴人　甲○○
被　上訴人　乙○○
上列當事人間請求分割共有物事件，上訴人對於民國臺灣彰化地
方法院93年度重訴字第122號第一審判決提起上訴，本院於94年
12月14日言詞辯論終結，判決如下：
    主      文
原判決廢棄。
兩造共有坐落彰化縣員林鎮○○段第一三五地號、地目旱、面積
七六九八．七六平方公尺土地其分割方法，如附圖二所示：即：
編號Ａ部分面積一六五九．二四平方公尺、編號Ｅ部分面積三四
．五八平方公尺分歸上訴人丙○○取得；編號Ｂ部分面積三四三
五．三平方公尺、編號Ｆ部分面積八二．四九平方公尺分歸視同
上訴人甲○○取得；編號Ｄ部分面積一八三九．六三平方公尺、
編號Ｈ部分面積一五三．四四平方公尺分歸被上訴人乙○○取得
；編號Ｃ部分面積二０六．０六平方公尺、編號Ｇ部分面積二八
八．０二平方公尺由兩造按原應有部分比例保持共有。
第一、二審訴訟費用由兩造按原應有部分比例負擔。
    事實及理由
壹、程序方面：
一、按最高法院42年台上字第318號判例意旨謂：「共有物之分
    割，於共有人全體有法律上之利害關係，須共有人全體始得
    為之，故請求分割共有物之訴，屬於民事訴訟法第五十六條
    第一項所稱訴訟標的，對於共同訴訟之各人必須合一確定者
    ，共同訴訟人甲對於第二審判決提起上訴，係為有利益於共
    同訴訟人乙之行為，依同條項第一款之規定，其效力及於共
    同訴訟人乙，自應列共同訴訟人乙亦為上訴人」。
二、查本件分割共有物訴訟，共有人共計丙○○、甲○○、乙○
    ○等三人，經第一審判決後，雖僅原審被告丙○○提起上訴
    ，然揆諸首開說明，其效力自及於共同訴訟人即原審被告甲
    ○○，即當事人欄應列甲○○為視同上訴人，合先明。
貳、訴訟要旨：
一、本件被上訴人乙○○主張：查坐落彰化縣員林鎮○○段第一
    三五地號、地目旱、面積七六九八．七六平方公尺土地（以
    下簡稱系爭土地）為被上訴人乙○○及上訴人丙○○、甲○
    ○所共有，各人對土地所有權之應有部分分別為，被上訴人
    乙○○七五八四分之二０九八、上訴人丙○○七五八四分之
    一七八三、視同上訴人甲○○七五八四分之三七０三。又兩
    造間既無不分割之約定，亦無因物之使用目的不能分割之情
    形，且兩造就分割方法又不能達成協議，為此訴請法院依兩
    造按原應有部分比例，裁判原物分割，並請求依附圖二之分
    割方案分割，因如採附圖一之分割方案，則切到附圖三現狀
    圖Ｆ部分伊所有鐵皮屋，且會影響到系爭土地之排水，因為
    現有排水溝係沿著現狀圖Ｉ、Ｊ鐵皮屋的南側修築等詞。
二、上訴人丙○○則以：伊同意被上訴人乙○○附圖二之分割方
    案。因為如採附圖二分割方案，伊分得的Ａ部分比較寬敞，
    甲○○分到Ｂ部分東側也比較寬敞。至於附圖一分割方案，
    伊分得Ａ部分長條型中間的部分比較窄等語。
三、上訴人甲○○則以：伊認為採附圖一分割方案比較好，因為
    如採附圖一分割方案，伊分得的土地Ｂ部分為ㄇ字型，比較
    完整，而附圖二分割方案，伊所分得的土地被切去一塊Ｈ區
    塊，比較零散等語，資為抗辯。
參、原審判決及上訴情形：
一、查原審就系爭土地採附圖一分割方案判決，上訴人丙○○不
    服，提起上訴，求為判決：(一)原判決廢棄。(二)兩造共有座落
    彰化縣員林鎮○○段第135地號、地目旱、面積7698.76平方
    公尺土地應按原審判決附圖二所示分割方法而為分割。(三)第
    二審訴訟費用由被上訴人負擔。然視同上訴人甲○○則請求
    維持原審判決，即就系爭土地按附圖一分割方案分割。
二、被上訴人乙○○則就系爭土地請求按附圖二分割方案分割。
參、得心證之理由：
一、本件被上訴人乙○○主張，坐落彰化縣員林鎮○○段第一三
    五地號、地目旱、面積七六九八．七六平方公尺土地，為被
    上訴人乙○○及上訴人丙○○、甲○○所共有，各人對土地
    所有權之應有部份分別為，被上訴人乙○○七五八四分之二
    ０九八、上訴人丙○○七五八四分之一七八三、視同上訴人
    甲○○七五八四分之三七０三。又兩造間既無不分割之約定
    ，亦無因物之使用目的不能分割之情形，且兩造就分割方法
    又不能達成協議，為此訴請法院裁分割等情，有系爭土地登
    記簿謄本、各共有人持分面積表、及地籍圖謄本等為證（見
    原審調字卷第七至十二頁），復為上訴人丙○○及視同上訴
    人甲○○所不爭執，自堪信為真實。又查該系爭土地地目雖
    為旱，然其土地使用分區為都市計畫法畫定之農業區，亦有
    彰化縣員林鎮公所函文乙件在卷可按（見原審卷第七二頁）
    。
二、次查系爭一三五地號土地呈不規則型，西側面臨山腳路，東
    側則有巷道，位於中間位置則有他人同段一四四地號土地占
    用；另兩造於系爭土地分別建造有鐵皮造、磚瓦造建物，並
    有共有祠堂及通道供通行至山腳路等情，業經原法院會同兩
    造及彰化縣員林地政事務所測量人員至現場履勘屬實，有勘
    驗筆錄，及彰化縣員林地政事務所於九十三年十一月十日複
    丈所製成果圖（即附圖三現狀圖）在卷足稽（見原審卷第十
    四至十八頁）。又查系爭土地上現有寬約四十公分、深約六
    十公分排水水溝流經附圖三現狀圖編號Ｆ、Ｉ、Ｊ、Ｅ、Ｄ
    邊緣，亦有乙○○親繪圖（見本審卷第四一頁）及水溝照片
    可按（見本審卷第四十八至五十頁），復為共有人丙○○、
    甲○○所不爭執，自屬實在。
三、按法院定分割方法時，必須考量兩造之利益、意願，土地上
    建物現況、各共有人原使用位置、分割後各共有人分得土地
    之方整及利用價值等情。經查系爭土地上既存在各共有人起
    造建物，共有祠堂，東、西兩側各有一條對外聯絡道路，土
    地中段又有水溝流經，俾供排水之用，且共有人丙○○、乙
    ○○等二人均主張採附圖二分割方案，是採附圖二分割方案
    ，符合上情及多數共有人最大利益。至視同上訴人甲○○雖
    主張如附圖一之分割方案，並辯稱，如採附圖二分割方案，
    伊所分得的土地被切去一塊Ｈ區塊，比較零散云云，然查，
    附圖二與附圖二分割方案，比較結果，附圖二僅較附圖一多
    割出一塊Ｈ區塊，尚難逕認較為零散；且如採附圖二分割方
    案，甲○○取得編號Ｂ部分東側長方型面積增長而更加完整
    ，更能完善利用。準此，本院審酌各共有人原應有部分比例
    ，及系爭土地上現存建物坐落位置、排水設施、暨系爭土地
    之形狀、對外交通及共有人全體之最大利益，認為採附圖二
    分割，最為妥適。
肆、綜上所述，系爭土地之分割，以附圖二所示方法分割，最為
    妥適，原審依原判決附圖一所示方法分割，尚有未洽，上訴
    意旨，指摘原判決不當，求予廢棄，為有理由，應由本院廢
    棄改判。
伍、本件事證已臻明確，兩造其餘攻擊或防禦方法及所提證據，
    均與本院心證之形成及判決結果，不生影響，爰不一一再加
    以論述，併此敘明。
陸、據上論結：本件上訴為有理由，依民事訴訟法第四百五十條
    、第八十一條第二款，判決如主文。
中　　華　　民　　國　　94　　年　　12　　月　　28　　日
                    民事第六庭審判長法　官  吳火川
                                    法　官  饒鴻鵬
                                    法　官  陳繼先
以上正本係照原本作成。
如對本判決上訴，須於收受判決送達後20日內向本院提出上訴書
狀，其未表明上訴理由者，應於提出上訴後20日內向本院提出上
訴理由書（須按他造人數附具繕本）。
上訴時應提出委任律師為訴訟代理人之委任狀。具有民事訴訟法
第466條之1第1項但書或第2項之情形為訴訟代理人者，另應附具
律師及格證書及釋明委任人與受任人有該條項所定關係之釋明文
書影本。
                                    書記官  林育德
中　　華　　民　　國　　94　　年　　12　　月　　29　　日
                                        　　　　　　　Ｂ
